【裁判字號】    97,易緝,338
【裁判日期】    970828
【裁判案由】    詐欺
【裁判全文】
臺灣臺中地方法院刑事判決             97年度易緝字第338號
公  訴  人  臺灣臺中地方法院檢察署檢察官
被      告  丙○○
選任辯護人  葉涵德律師
上列被告因詐欺案件，經檢察官提起公訴（97年度偵字第1708號
），本院判決如下：
    主    文
丙○○意圖為自己不法之所有，以詐術使人將本人之物交付，處
有期徒刑拾月，減為有期徒刑伍月，如易科罰金，以銀元參佰元
即新臺幣玖佰元折算壹日。
    犯 罪 事 實
一、丙○○明知自己自真實姓名、年籍不詳之成年人（下稱「不
    詳之人」）所取得之面額新臺幣（下同）19萬6,830元支票1
    紙（支票號碼FC0000000，發票日民國95年6月30日，發票人
    林甄莉，付款人華南商業銀行新豐分行，下稱該支票），有
    無法兌現之可能，竟基於為自己不法所有之意圖，於95年5
    月初某日，持該支票在臺中市○○○○街111號佯稱係其商業
    往來之客票，委由不知情之甲○○代為向丁○○借款，致丁○○不疑有他陷於錯誤，而出借票面金額扣除利息後之款項
    予丙○○，嗣經提示該支票遭退票後，始知受騙。
二、案經新竹縣警察局竹北分局報請臺灣新竹地方法院檢察署呈
    請臺灣高等法院檢察署令轉臺灣臺中地方法院檢察署檢察官
    偵查起訴。
    理    由
壹、證據能力部分：按被告以外之人（包括證人、鑑定人、告訴
    人、被害人及共同被告等）於審判外之陳述雖不符刑事訴訟
    法第159條之1至之4等4條之規定，而經當事人於審判程序同
    意作為證據，法院審酌該言詞陳述或書面陳述作成時之情況
    ，認為適當者，亦得為證據；當事人、代理人或辯護人於法
    院調查證據時，知有刑事訴訟法第159條第1項不得為證據之
    情形，而未於言詞辯論終結前聲明異議者，視為有前項之同
    意，同法第159條之5定有明文。立法意旨在於傳聞證據未經
    當事人之反對詰問予以核實，原則上先予排除。惟若當事人
    已放棄反對詰問權，於審判程序中表明同意該等傳聞證據可
    作為證據；或於言詞辯論終結前未聲明異議，基於尊重當事
    人對傳聞證據之處分權，及證據資料愈豐富，愈有助於真實
    發見之理念，且強化言詞辯論主義，使訴訟程序得以順暢進
    行，上開傳聞證據亦均具有證據能力。本案被告、選任辯護
    人、公訴人於本院審理程序時就本院所引用之下列證據，並
    未加爭執，且本院審酌證據作成之形式，均無瑕疵、與待證
    事實具有關聯性等情況，認為適當，應認得為證據，揆諸前
    開說明，均具有證據能力，合先敘明。
貳、實體部分：
一、訊據被告對有於上揭時、地，持該支票委由證人甲○○向證
    人丁○○調借現金，嗣經提示該支票而遭退票乙情固坦認無
    隱，惟矢口否認有何詐欺犯行，辯稱：我確實有於95年5月
    間拿該支票，委由甲○○持向丁○○調錢，我當時是要照票
    面金額調錢，再補貼一點利息，因為我欠甲○○很多錢，借
    到多少錢我不知道，甲○○沒有給我錢，我的意思是甲○○
    調到的錢就當是我還他的錢，．．．這張票是我賣蛇木屑的
    客戶即案外人張家豪給我的，．．．我以前有跟張家豪做過
    兩次生意，前兩次他都給我現金，大約都2、3萬元，這次他
    跟我買10萬5,000元，他說他只有一張客票，他有照會沒有
    問題，他跟我買的貨款跟票面金額差了8、9萬元，他說有急
    用，我當時就跟甲○○借了2萬元給他，我跟張家豪認識大
    概有一年，在一年中他跟我買3次，他說等我有貨進來再把
    貨給他，．．．本件的支票是張家豪給我的，我不知道該支
    票是無法兌現的票，並無詐欺犯行云云。
二、被告雖以前詞置辯，惟查：
(一)、被告於警詢時供稱：該支票是案外人張家豪付給我的蛇木屑
    貨款支票，蛇木屑價錢總共是17萬多元，但因為比支票面額
    還少2萬多元，我當時就向甲○○借2萬元給張家豪，交易完
    成後，張家豪有叫貨車將所買的蛇木屑載走，因為該支票兌
    現日期（95年6月30日）還未到期，我只好請甲○○幫我週
    轉現金等語（見臺灣新竹地方法院檢察署96年度偵字第7107
    號卷第23頁以下）；繼於偵訊中供稱：（你賣給張家豪蛇木
    屑的資料有無攜帶到庭？）我有帶來進口報單，這一批我進
    了2個貨櫃，就是我賣給張家豪的，他跟我買了300多包，共
    10 幾萬元等語（見偵卷第14頁）；繼於本院訊問時供稱：
    這次他跟我買10萬5,000元，他說他只有一張客票，．．．
    ，他跟我買的貨款跟票面金額差了8、9萬元，他說有急用，
    我當時就跟甲○○借了2萬元給他等語（見本院97年度易字
    第1391號卷第53頁以下）；又於本院審理時供稱：（剛剛你
    說連同本案支票及另一張九萬多元的支票，透過甲○○向丁○○調現，這兩張票都是你說的張家豪向你購買蛇木屑給你
    的嗎？）對，是同時給的；（當時張家豪向你買貨，有無給
    你訂金？）沒有，因為我貨來的時間都不一定，所以我沒跟
    客戶收訂金；（後來貨有給張家豪？）我有給，當初有出貨
    單，現在找不到了；（你向丁○○調現的這兩張票，發票人
    何人？）都不是張家豪，兩張支票的發票人也都不一樣，那
    個時候我自己疏忽，兩張票都沒有請張家豪背書等語（見本
    院卷第44頁以下）。是從被告上開歷次供述可知，被告對於
    張家豪究竟向其購買多少錢之貨物？貨物有無交付等情，前
    後供述明顯不一；又其所述張家豪持該支票向其購買蛇木屑
    ，因票面金額與貨款金額不符，其又向證人甲○○借款2萬
    元將之交付予張家豪之交易經過，除與證人甲○○的證述不
    符外（詳見下述），亦顯與交易常情相違。甚且，被告於警
    詢、偵訊中均陳稱張家豪係持該支票1紙用以抵付貨款，然
    經本院訊問證人甲○○、丁○○後，被告始改口供稱當時張
    家豪是同時交付包括本件支票在內共2張支票予其抵付貨款
    ，實明顯與其先前所述矛盾，足見被告所辯該支票係其客戶
    張家豪向其購賣蛇木屑所給付云云，應係臨訟拚湊之詞，實
    難遽以採信。
(二)、再被告於本院準備程序時供稱：其委由證人甲○○持該支票
    向證人丁○○調借款項後，因為其欠甲○○很多錢，甲○○
    調得後並沒有給其錢；且這次案外人張家豪是向其購買蛇木
    屑10萬5,000元，張家豪說他只有一張客票，向其買的貨款
    跟票面金額差了8、9萬元，當時才跟甲○○借了2萬元給張
    家豪等語。然此與證人甲○○於本院審理時證稱：（本次是
    被告找你貼現？）是；（有無說貼現目的？）她說要付貨款
    ，．．．被告曾經有跟我借2萬元，但不是這張票貼現給她
    的，那是單純的借款，（被告說蛇木屑總價十七萬多元，比
    支票面額少2萬多元，所以向你借2萬元給張家豪，是否如此
    ？）我不知道這件事；（借得金錢後，你拿多少錢給被告？
    ）20多萬元全部都交給被告，被告到現在都還沒有還等語（
    見本院卷第40頁以下）明顯不符。而被告雖辯稱該支票係張
    家豪向其購買蛇木屑所給付之貨款，卻又不知張家豪之正確
    姓名，亦無法提出相關證據以茲證明；足見被告所辯實乃畏
    罪卸責之詞，無足採信。
(三)、基上所述，被告所辯要與常情有違，無足採信，反見其砌詞
    矯飾之情。且上開支票乃發票人林甄莉於家中失竊之支票，
    業經其掛失止付在案，屬無法兌現之支票，此經證人許健一
    證述屬實，且有新竹縣警察局竹北分局受理刑事案件報案三
    聯單、支票正反面影本、臺灣票據交換所退票理由單影本、
    掛失止付票據提示人資料查報表、遺失票據申報書等在卷可
    稽。參以被告辯稱委由證人甲○○向證人丁○○借得款項後
    ，甲○○並未將款項交付予其云云，然經證人甲○○證稱有
    將借得款項交予被告後，被告亦自陳錢是證人甲○○幫其還
    的等語，足見其有為自己不法所有之意圖甚明。又證人甲○○、丁○○於本院審理時均證稱被告持該支票用以借款時，
    乃佯稱該支票係其商業往來之客票，則被告持上開有無法兌
    現可能之支票資以矇混，取得證人丁○○之信賴，用以借得
    款項，顯見確有施用詐術使人陷於錯誤之事實。而被告雖辯
    稱其因辦公室搬遷緣故，所以才無法提出賣蛇木屑給案外人
    張家豪之交易單據云云，然此僅為被告辯解無法提出出貨單
    據之原因之一，相較於被告猶能提出其所謂出賣給張家豪蛇
    木屑之進口報單1紙（偵卷第16之1頁），顯難自圓其說，自
    不足為有利於被告之認定。從而，本件事證已臻明確，被告
    犯行洵堪認定。至被告及其選任辯護人雖另請求傳訊證人周
    宏勝、張秀梅到庭，用以證明被告確實有在從事蛇木屑進口
    生意云云，然此與待證事實並無重要關係，且本件事證已臻
    明確，亦無調查之必要，爰依刑事訴訟法第163條之2第2項
    第2、3款予以駁回，附此敘明。
三、論罪科刑
(一)、被告行為後，刑法及刑法施行法業於95年7月1日修正施行，
    茲將新舊法比較適用說明如下：
  1.刑法第2條第1項規定部分：
    修正後刑法第2條第1項規定，已將新舊法律適用之「從新從
    輕」原則，改採「從舊從輕」原則，而此規定僅係規範行為
    後法律變更所生新舊法律比較適用之準據法，並非實體刑罰
    法律，自不生行為後法律變更之比較適用之問題，應逕行適
    用新法第2條第1項之規定，為「從舊從輕」之比較。
  2.法定刑為罰金及其提高標準部分：(1)本案論罪科刑之法條有
    罰金刑，被告行為後，刑法第33條第5款業經修正；修正後
    刑法該款規定「罰金：新臺幣1000元以上，以百元計算之。
    」，與修正前該款規定「罰金：1元以上。」不同。比較新
    舊法結果，以舊法較有利於行為人，故依刑法第2條第1項前
    段規定，本案關於法定刑罰金部分，自應適用行為時之法律
    即修正前刑法第33條第5款規定決定其罰金部分之法定刑。
    (2)修正後之刑法施行法第1條之1立法理由謂：因應刑法增修
    條文施行後，刑法第33條第5款規定，罰金貨幣單位已改為
    新台幣，是以同法各罪所定罰金貨幣單位，自應配合上開規
    定修正；且因不再適用現行法規所定貨幣單位折算新台幣條
    例，為使罰金數額趨於一致，避免衍生新舊法比較適用問題
    ，以緩和實務適用法律之衝擊，於不變動罰金數額之前提下
    ，而為制定。可見刑法施行法第1條之1，係為取代罰金罰鍰
    提高標準條例第1條及現行法規所定貨幣單位折算新台幣條
    例第2條而制定，自無新舊法比較適用問題，應逕行適用刑
    法施行法第1條之1（最高法院96年度台上字第5438號、96年
    度台上字第5331號、96年度台上字第4185號判決要旨參照）
    。
  3.易科罰金部分：
    被告犯罪時之刑法第41條第1項前段規定：「犯最重本刑為5
    年以下有期徒刑以下之刑之罪，而受6個月以下有期徒刑或
    拘役之宣告，因身體、教育、職業、家庭之關係或其他正當
    事由，執行顯有困難者，得以1元以上3元以下折算1日，易
    科罰金。」，又被告行為時之易科罰金折算標準，修正前罰
    金罰鍰提高標準條例第2條（現已刪除）規定，就其原定數
    額提高為100 倍折算1日，則本件被告行為時之易科罰金折
    算標準，最高應以銀元300元折算1日，經折算為新臺幣後，
    應以新臺幣900元折算為1日。惟95年7月1日修正公布施行之
    刑法第41條第1項前段則規定：「犯最重本刑為5年以下有期
    徒刑以下之刑之罪，而受6個月以下有期徒刑或拘役之宣告
    者，得以新臺幣1千元、2千元或3千元折算一日，易科罰金
    。」比較修正前後之易科罰金折算標準，以95年7月1日修正
    公布施行前之規定，較有利於被告，則依修正後之刑法第2
    條第1項前段，比較新、舊法結果，仍應適用修正前刑法第
    41條第1項前段之規定，定其折算標準。
(二)、核被告所為，係犯刑法第339條第1項之詐欺取財罪。被告利
    用不知情之證人甲○○持該支票向證人丁○○借款，為間接
    正犯。爰審酌被告明知該支票有無法兌現之可能，竟持以向
    證人丁○○借款，危害社會經濟秩序，行為殊不可取，且犯
    後飾詞否認犯行，態度非屬良好，亦未與證人丁○○達成和
    解償還款項取得諒解，及其犯罪之動機、目的、手段等一切
    情狀，量處如主文所示之宣告刑。又被告行為後，中華民國
    96 年罪犯減刑條例於96年7月16日公布施行，查被告本件犯
    行係在96年4月24日以前，且非同條例第3條所示不得減刑之
    罪，亦無同條例第5條規定例外不得減刑之情事（被告於施
    行後之97年7月25日經本院發布通緝、97年8月1日到案），
    爰依同條例第2條第1項第3款規定，減其宣告刑二分之一，
    並諭知易科罰金之折算標準，以資懲儆。
據上論斷，應依刑事訴訟法第299條第1項前段，刑法第2條第1項
、第339條第1項、第33條第5款（修正前）、第41條第1項前段（
修正前），刑法施行法第1條之1，罰金罰鍰提高標準條例第2條
（修正前），現行法規所定貨幣單位折算新臺幣條例第2條，96
年罪犯減刑條例第2條第1項第3款、第7條、第9條，判決如主文
。
本案經檢察官乙○○到庭執行職務
中    華    民    國    97    年    8     月    28    日
                  刑事第十四庭  審判長法  官   陳  葳
                                      法  官   林世民
                                      法  官   洪堯讚
上正本證明與原本無異。
如不服本判決，應於收受送達後10日內向本院提出上訴書狀（應
敘述具體理由並附繕本）。
上訴書狀如未敘述理由，應於上訴期間屆滿後20日內補提理由書
於本院。
                                      書記官    沈慧玲
中    華    民    國    97    年    8     月    28    日
附錄論罪科刑法條
中華民國刑法第339條第1項
意圖為自己或第三人不法之所有，以詐術使人將本人或第三人之
物交付者，處5年以下有期徒刑、拘役或科或併科1千元以下罰金
。


司法院資訊處製作；財團法人民間司法改革基金會備份。
